臺灣高等法院臺南分院民事判決
111年度勞上字第3號
上  訴  人  林仲義  
訴訟代理人  楊丕銘律師
被上訴人    璟豐投資股份有限公司




法定代理人  林森源  
訴訟代理人  魏妁瑩律師
            施苡丞律師
上列當事人間請求確認僱傭關係不存在事件，上訴人對於中華民
國110年12月1日臺灣臺南地方法院第一審判決（110年度勞訴字
第90號）提起上訴，本院於111年7月21日言詞辯論終結，判決如
下：
    主  文
上訴駁回。
第二審訴訟費用由上訴人負擔。
    事實及理由
一、被上訴人主張：上訴人執臺灣臺南地方法院（下稱臺南地院
    ）100年度重勞訴字第7號、本院100年度重勞上字第5號及最
    高法院101年度台上字第1193號（下稱前案)確定判決為執行
    名義，聲請對伊之財產為強制執行，其中包含自民國（下同
    ）109年10月3日起至110年7月10日止之薪資（下稱系爭薪資
    ）債權，經該院以110年度司執字第69621號受理在案，並於
    110年8月3日核發扣押命令（下分稱系爭執行事件、系爭執
    行程序）。惟上訴人於109年10月2日年齡已屆滿65歲，已達
    勞動基準法（下稱勞基法）強制退休年齡，伊於同年9月17
    日發函通知上訴人於同年10月2日強制退休，並已依法給付
    上訴人退休金，兩造間之僱傭關係於同年10月3日起已不存
    在，上訴人對伊之薪資請求權亦於同日失所附麗而消滅，且
    該消滅薪資請求權之事由，係於前案之判決確定後始發生等
    情。爰依民事訴訟法第247條、強制執行法第14條第1項之規
    定，求為確認兩造間之僱傭關係自109年10月3日起不存在，
    並撤銷上訴人就系爭薪資所聲請之系爭執行程序之判決（原
    審為被上訴人勝訴之判決，上訴人聲明不服，提起上訴）。
    並答辯聲明：上訴駁回。
二、上訴人則以：被上訴人須先通知伊復職，始能於伊復職之次
    日強制伊退休，然被上訴人自99年9月22日起至今，均拒絕
    讓伊復職，其於伊復職前所為之強制退休行為，係屬違法而
    無效。又「雇主強制勞工退休」與「雇主全數一次給付退休
    金予勞工」，兩者係對待給付具有同時履行之關係，依民法
    第264條第1項本文規定，伊自得於被上訴人依法令規定全數
    一次給付退休金前，拒絕被上訴人之強制退休命令等語，資
    為抗辯。並上訴聲明：㈠原判決廢棄。㈡被上訴人在第一審之
    訴駁回。
三、兩造不爭執之事項：
  ㈠上訴人自75年10月24日起任職於被上訴人公司，嗣兩造因兩
    造間僱傭關係是否存在發生爭執，上訴人於100年間起訴請
    求確認兩造間僱傭關係存在，經臺南地院以100年度重勞訴
    字第7號判決「確認原告（即本件上訴人，下同）與被告（
    即本件被上訴人，下同）間僱傭關係存在。被告應自99年9
    月22日起至原告復職之日止，按月給付原告97,665元，及各
    自次月11日起至清償日止，按年息百分之5計算之利息。」
    ；被上訴人不服提起上訴，經本院以100年度重勞上字第5號
    判決上訴駁回，被上訴人不服提起上訴，經最高法院以101
    年度台上字第1193號裁定上訴駁回確定（即前案）（見原審
    調字卷第35至76頁）。
  ㈡上訴人於110年間以前案確定判決為執行名義，就上訴人109
    年10月3日起至110年7月10日之薪資，向臺南地院聲請強制
    執行，經該院以110年度司執字第69621號受理在案，並於11
    0年8月3日核發扣押命令（即系爭執行事件、系爭執行程序
    ）。上訴人聲請執行之債權包括「875,730元（自109年10月
    3日起至110年7月10日止，按月給付上訴人97,665元），及
    各自次月11日起至清償日止，按年息百分之5計算之利息」
    （即系爭薪資）（見原審調字卷第77至79頁）。
  ㈢上訴人於109年10月2日年滿65歲。被上訴人於109年9月17日
    以109璟投字第69號函通知上訴人，上訴人於109年10月2日
    年滿65歲屆齡強制退休，當日將予以退保。
  ㈣被上訴人於101年6月14日召開股東常會，提出議題二「承認
    與討論事項」第三案議決前員工回任案，作成：「㈠同意公
    司與林仲義君間確認僱傭關係存在之訴，縱使本公司敗訴判
    決確定，本公司僅按月給付林仲義君每月薪資，而拒絕接受
    其進入本公司提供勞務。㈡本公司其他經資遣或解僱或類此
    事宜之員工，倘經向法院提起確認僱傭關係存在之訴，而本
    公司敗訴判決確定時，本公司得考量其情況，而決定是否比
    照前揭㈠方式辦理之。」之決議（下稱系爭決議）。上訴人
    於101年間起訴請求確認該股東常會全部決議無效或應予撤
    銷，經臺南地院101年度訴字第971號、本院102年度上字第4
    9號判決上訴人敗訴，上訴人不服提起上訴，經最高法院以1
    03年度台上字第620號將廢棄本院判決，發回本院，上訴人
    嗣於本院更一審程序中減縮為請求確認系爭決議無效或應予
    撤銷，經本院103年度上更㈠字第15號判決、最高法院104年
    度台上字第2181號裁定上訴人敗訴確定。
  ㈤被上訴人97年12月8日修訂之勞工退職退休辦法第15條規定：
    「勞工退休或退職時，其應得之退休金或退職金應全數一次
    給付該參加勞工，惟監委會之退休準備金不足一次給付時，
    需向本公司申請增加提撥，若本公司無法增加提撥時得報經
    主管機關核定後分期給付。」。被上訴人於102年1月25日、
    105年8月16日修訂之離退管理辦法，及100年1月1日、102年
    1月25日、103年2月12日、104年4月29日修訂並公告之工作
    規則，則均無類此規定（見原審調字卷第153至155頁、本院
    卷第111至149頁）。
  ㈥上訴人有向法院起訴請求被上訴人給付主管津貼、年終獎金
    、員工紅利、交付主管配置之公務車及相關費用、交付主管
    配置之筆記型電腦、按月提撥勞退準備金、保證人津貼，經
    臺南地院104年度重勞訴字第5號、本院106年度重勞上字第1
    號、最高法院109年度台上字第1396號判決上訴人部分勝訴
    、部分敗訴，現由本院以110年度重勞上更一字第1號，就自
    106年12月25日起至復職日之年終獎金、員工紅利、勞退準
    備金部分審理中；主管津貼、交付主管配置之公務車及相關
    費用、交付主管配置之筆記型電腦部分，經本院以110年度
    勞再字第1號判決，駁回上訴人再審之訴。
  ㈦依勞動部勞工保險局107年2月8日保退三字第10710021320號
    函所載，原適用勞基法退休金制度（勞退舊制)勞工於擔任
    董事後，於100年由董事身分退職，改以勞工身分無職時，
    應適用勞退新制（見原審卷第47頁）。
  ㈧依臺南市政府勞工局107年2月9日南市勞條字第1070108908號
    函所載，於75年間至100年間擔任被上訴人公司之董事，依
    公司法規定為被上訴人公司之負責人。另因該員於100年間
    退職為勞工，涉及契約及身分別之轉換，有關勞工退休金事
    項，應適用勞工退休金條例相關（即新制）之規定（見原審
    卷第51頁）。
四、兩造爭執之事項：
  ㈠被上訴人主張上訴人於109年10月2日年滿65歲，被上訴人依
    勞基法第54條第1項第1款規定，強制上訴人於當日退休，兩
    造間之僱傭關係已於當日終止，有無理由？
  ㈡如有理由，被上訴人依強制執行法第14條第1項之規定，主張
    臺南地院110年度司執字第69621號強制執行程序中，其中「
    新臺幣875,730元及各自次月11日起至清償日止，按年息百
    分之5計算之利息」部分，應予撤銷，有無理由？
五、得心證之理由：
  ㈠被上訴人主張上訴人於109年10月2日年滿65歲，被上訴人依
    勞基法第54條第1項第1款規定，強制上訴人於當日退休，兩
    造間之僱傭關係已於當日終止，為有理由：
　⒈按「勞工非有下列情形之一，雇主不得強制其退休：一、年
    滿65歲者。」，勞基法第54條第1項第1款定有明文。依勞基
    法第53條、第54條規定，退休分為自願退休與強制退休二制
    ，前者係勞工於一定條件成就時，得片面請求退休，後者乃
    雇主於一定條件成就時得片面請求勞工退休。強制退休，其
    強制發動權在於雇主而非勞工，勞工有勞基法第54條第1項
    各款之情形者，雇主得強制其退休。又勞基法第54條第1項
    第1款規定，係保護勞工而設，雇主強制退休之權利為勞動
    契約終止權之一種，而終止權又屬形成權，形成權於權利人
    行使時，即發生形成之效力，不必待勞工之同意，勞雇雙方
    勞動契約即為終止。
　⒉查，上訴人自75年10月24日起任職於被上訴人公司，嗣兩造
    因兩造間僱傭關係是否存在發生爭執，上訴人於100年間起
    訴請求確認兩造間僱傭關係存在，經前案確認兩造間之僱傭
    關係存在，被上訴人應自99年9月22日起至上訴人復職之日
    止，按月給付上訴人9萬7,665元，及各自次月11日起至清償
    日止，按年息百分之5計算之利息確定；被上訴人於101年6
    月14日召開股東常會，提出議題二「承認與討論事項」第三
    案議決前員工回任案，作成：「㈠同意公司與林仲義君間確
    認僱傭關係存在之訴，縱使本公司敗訴判決確定，本公司僅
    按月給付林仲義君每月薪資，而拒絕接受其進入本公司提供
    勞務。㈡本公司其他經資遣或解僱或類此事宜之員工，倘經
    向法院提起確認僱傭關係存在之訴，而本公司敗訴判決確定
    時，本公司得考量其情況，而決定是否比照前揭㈠方式辦理
    之。」之系爭決議，上訴人訴請確認該股東常會系爭決議無
    效或應予撤銷，業經法院判決敗訴而確定（見兩造不爭執之
    事項㈠、㈣）。又上訴人於109年10月2日年滿65歲，被上訴人
    於109年9月17日以109璟投字第69號函通知上訴人，上訴人
    於109年10月2日年滿65歲屆齡強制退休，當日將予以退保（
    見兩造不爭執之事項㈢），上訴人於本院審理時自承：109年
    9月17日強制退休通知函，伊應是109年9月17日後的1至2天
    收受等語，足認被上訴人行使終止權，業已到達於上訴人，
    已生強制退休之形成效力。依上，兩造間自75年10月24日起
    即存在僱傭關係，雖嗣對兩造僱傭關係之有無發生爭執，惟
    業經前案確認兩造間之僱傭關係存在，僅被上訴人拒絕上訴
    人復職、繼續提供勞務而已，然上訴人既已於109年10月2日
    年滿65歲，則被上訴人以上訴人年滿65歲為由，依勞基法第
    54條第1項第1款之規定，要求上訴人於109年10月2日年滿65
    歲屆齡強制退休，於法有據，是兩造間僱傭關係於上訴人10
    9年10月2日年滿65歲時，業經被上訴人合法終止乙節，可資
    認定。
　⒊上訴人雖抗辯：勞基法第54條第1項第1款規定之強制退休，
    應目的性限縮為以「勞工實際在職」為適用前提乙節。惟查
    ，勞基法第54條第1項第1款，其立法理由係為促進勞工人事
    之新陳代謝，宜有最高年齡之限制，故僅規定勞工於年滿65
    歲時，雇主得強制其退休，並不以勞工實際上是否在職為要
    件，並無目的性限縮為以「勞工實際在職」為適用前提之必
    要。是以，被上訴人依勞基法第54條第1項第1款規定，發函
    通知上訴人於109年10月2日年滿65歲時強制退休，自生終止
    勞動契約之效力。至上訴人援引之銓敘部100.11.18部退四
    字第1003398769號函，雖認公務原因案停職期間屆滿命令退
    休年齡，應俟判決無罪復職後，再行辦理退休乙情（見原審
    調字卷第143至144頁），然公務員因案停職後，雖已屆退休
    年齡，需先辦理復職始能申請退休，係因公務員有官職等，
    待銓敘審定年資以計薪資俸給額數，故須辦理復職後始能銓
    敘計薪，獲取計算退休金之基準；而本件被上訴人與上訴人
    間為一般適用勞基法之僱傭關係，被上訴人並非行政機關，
    上訴人亦非公務人員，自無適用銓敘部相關函釋之餘地，從
    而，上訴人援引前開銓敘部之函釋，抗辯：被上訴人應先通
    知上訴人復職後，始得強制上訴人退休乙節，乃屬無據。
　⒋上訴人又抗辯：被上訴人未通知伊復職，致伊未能領取主管
    津貼、主管配車等，違反勞基法保障員工之立法目的、貫徹
    有疑義時應採取對勞工最有利之解釋，始符合誠信原則，禁
    止權利濫用乙節。經查，被上訴人以兩造間已無信賴基礎，
    如使上訴人實際在職，不免延續、擴大兩造之糾紛，或將使
    被上訴人公司正常營運管理產生困難，並影響其他員工之工
    作情緒，前案雖經上訴人訴請確認兩造間之僱傭關係存在，
    並請求給付薪資勝訴確定，然被上訴人有拒絕上訴人提供勞
    務之權利，因此，被上訴人前於股東常會做成「拒絕接受上
    訴人進入公司提供勞務」之系爭決議，並於前案確認僱傭關
    係訴訟之判決確定兩造間之僱傭關係存在後，仍未通知上訴
    人復職，實係被上訴人為維持公司營運管理所作成之必要決
    定，核屬有據。況且，被上訴人未通知上訴人復職，僅代表
    被上訴人免除上訴人勞務給付之義務而已，此與被上訴人依
    法通知上訴人屆齡強制退休，係屬二事，被上訴人通知上訴
    人復職與否，均不影響被上訴人強制上訴人退休之效力。是
    以，被上訴人發函通知上訴人於109年10月2日強制退休後，
    自生終止兩造間僱傭關係之效力，上訴人自不得主張其與被
    上訴人間於109年10月3日以後仍存有僱傭關係，乃屬當然。
    上訴人前開抗辯，應無可採。
  ⒌上訴人復抗辯：「雇主強制勞工退休」與「雇主全數一次給
    付退休金予勞工」，兩者係同時履行之關係，伊自得於被上
    訴人依法令規定全數一次給付退休金前，拒絕被上訴人之強
    制退休命令，被上訴人必須於全數一次給付退休金予上訴人
    後，始得強制伊退休乙節。惟查：按勞工退休金之給與標準
    如下：……第1項所定退休金，雇主應於勞工退休之日起30日
    內給付，如無法一次發給時，得報經主管機關核定後，分期
    給付，勞基法第55條第1項、第3項定有明文。上開規定，旨
    在規範退休金之給付方式，原則為一次發給，例外得報經主
    管機關核定後分期給付，然此並非退休之要件，亦即雇主於
    勞工退休之日起30日內給付勞工退休金即可，如無法一次發
    給時，尚得報經主管機關核定後，分期給付，可見雇主並非
    於勞工退休當日即須給付退休金，不論被上訴人是否於109
    年10月2日一次給付上訴人退休金，均不影響被上訴人通知
    上訴人強制退休之效力。且被上訴人強制上訴人退休，與退
    休金之支付，並非立於對待給付關係，退休金之支付，更非
    被上訴人強制上訴人退休之生效要件，自不發生同時履行抗
    辯之問題。故上訴人前開抗辯，尚屬無據。
  ⒍上訴人另抗辯：依被上訴人97年12月8日修訂之「勞工退職退
    休辦法」第15條規定（後更名為「離退管理辦法」），公司
    應於勞工退休時，一次給付退休金，退休始生效力，被上訴
    人尚未給付全部退休金，兩造間之僱傭關係，尚屬存在乙節
    。惟查：被上訴人97年12月8日修訂之勞工退職退休辦法第1
    5條固有規定：「勞工退休或退職時，其應得之退休金或退
    職金應全數一次給付該參加勞工，惟監委會之退休準備金不
    足一次給付時，需向本公司申請增加提撥，若本公司無法增
    加提撥時得報經主管機關核定後分期給付。」乙節（見原審
    調字卷第154頁），然被上訴人於102年1月25日、105年8月1
    6日修訂之離退管理辦法，及100年1月1日、102年1月25日、
    103年2月12日、104年4月29日修訂並公告之工作規則，則均
    無「公司應於勞工退休時，一次給付退休金，退休始生效力
    」之類此規定（見兩造不爭執之事項㈤）。又工作規則未經
    主管機關核備，係雇主應否受勞基法第79條第1款規定處罰
    之問題，苟該工作規則已公開揭示，而未違反法令之強制或
    禁止規定，或其他有關該事業適用之團體協約者，仍屬有效
    ，此依勞基法第71條之反面解釋可知，雇主就工作規則為不
    利益變更，如具備經營之必要及合理性時，則可拘束表示反
    對之勞工，被上訴人配合勞基法相關條文之修法，基於經營
    之必要性及合理性，於上訴人在職期間數次修訂勞工退職退
    休辦法，既經公開揭示，此有公告為證（見本院卷第191頁
    ），則被上訴人公開揭示修訂後之勞工退職退休辦法，自可
    拘束全體員工，不以員工同意、收受通知或閱覽公告為必要
    。故上訴人於109年10月2日滿65歲強制退休時，應適用被上
    訴人於105年8月16日所修訂之離退管理辦法及其後修訂並公
    告之工作規則，至於被上訴人於97年12月8日間修訂之勞工
    退職退休辦法，當時已不再適用，自非屬兩造勞動契約之一
    部分。
  ⒎依上，上訴人於109年10月2日年滿65歲，被上訴人依勞基法
    第54條第1項第1款之規定，發函通知上訴人於當日強制退休
    ，兩造間之僱傭關係已於當日終止，故被上訴人起訴請求確
    認兩造間之僱傭契約自109年10月3日起不存在，應屬有據。
  ㈡被上訴人依強制執行法第14條第1項之規定，主張臺南地院11
    0年度司執字第69621號強制執行程序中，其中「新臺幣875,
    730元及各自次月11日起至清償日止，按年息百分之5計算之
    利息」部分，應予撤銷，為有理由：
  ⒈按「執行名義成立後，如有消滅或妨礙債權人請求之事由發
    生，債務人得於強制執行程序終結前，向執行法院對債權人
    提起異議之訴。如以裁判為執行名義時，其為異議原因之事
    實發生在前訴訟言詞辯論終結後者，亦得主張之。」，強制
    執行法第14條第1項定有明文。
  ⒉查，上訴人自75年10月24日起任職於被上訴人公司，嗣兩造
    因兩造間僱傭關係是否存在發生爭執，上訴人於100年間起
    訴請求確認兩造間僱傭關係存在，經前案確認兩造間之僱傭
    關係存在，被上訴人應自99年9月22日起至上訴人復職之日
    止，按月給付上訴人9萬7,665元，及各自次月11日起至清償
    日止，按年息百分之5計算之利息確定，業如前述。又上訴
    人於110年間以前案確定判決為執行名義，就上訴人109年10
    月3日起至110年7月10日之薪資，經系爭執行事件之系爭執
    行程序，於110年8月3日核發扣押命令，上訴人聲請執行之
    債權包括「875,730元（自109年10月3日起至110年7月10日
    止，按月給付上訴人97,665元），及各自次月11日起至清償
    日止，按年息百分之5計算之利息」（即系爭薪資）（見兩
    造不爭執之事項㈡），而兩造間之僱傭關係於109年10月2日
    上訴人年滿65歲時，業經被上訴人合法終止，均已如前述。
    被上訴人於取得前案確定判決為薪資債權之執行名義後，因
    兩造間之僱傭關係於109年10月2日上訴人年滿65歲時，業已
    終止，自109年10月3日起，上訴人對被上訴人已無薪資債權
    可得請求，是上訴人以前案確定判決為執行名義對被上訴人
    聲請執行系爭薪資債權，自屬無據，被上訴人請求系爭強制
    執行事件之系爭執行程序，其中「875,730元及各自次月11
    日起至清償日止，按年息百分之5計算之利息」部分，應予
    撤銷，乃屬有據。
六、綜上所述，被上訴人已依勞基法第54條第1項第1款規定，要
    求上訴人於109年10月2日年滿65歲時強制退休，兩造間僱傭
    關係於109年10月2日上訴人年滿65歲時，業已終止，上訴人
    自109年10月3日起對被上訴人已無薪資債權可資請求。從而
    ，被上訴人依民事訴訟法第247條之規定，請求確認兩造間
    之僱傭關係自109年10月3日起不存在，並依強制執行法第14
    條第1項之規定，請求系爭執行事件之系爭執行程序，其中
    「875,730元及各自次月11日起至清償日止，按年息百分之5
    計算之利息」部分，應予撤銷，核屬有據，應予准許。從而
    原審為上訴人敗訴之判決，並無不合。上訴人上訴意旨指摘
    原判決不當，求予廢棄改判，為無理由，應駁回其上訴。
七、本件事證已臻明確，兩造其餘之攻擊或防禦方法及所用之證
    據，認均不足以影響本判決之結果，爰不逐一論列，附此敘
    明。
八、據上論結，本件上訴為無理由，依民事訴訟法第449條第1項
    、第78條，判決如主文。
中　　華　　民　　國　　111 　年　　8 　　月　　11　　日
                  勞動法庭      審判長法  官  吳森豐

                                      法  官  孫玉文

                                      法  官  郭貞秀
上為正本係照原本作成。
上訴人如不服本判決，應於收受送達後20日內向本院提出上訴書
狀，其未表明上訴理由者，應於提出上訴後20日內向本院補提出
理由書狀（均須按他造當事人之人數附繕本）上訴時應提出委任
律師或具有律師資格之人之委任狀；委任有律師資格者，另應附
具律師資格證書及釋明委任人與受任人有民事訴訟法第466條之1
第1項但書或第2項（詳附註）所定關係之釋明文書影本。如委任
律師提起上訴者，應一併繳納上訴審裁判費。
被上訴人不得上訴。
中　　華　　民　　國　　111 　年　　8 　　月　　11　　日

                                      書記官  蘇玟心

【附註】
民事訴訟法第466條之1：
⑴對於第二審判決上訴，上訴人應委任律師為訴訟代理人。但上
  訴人或其法定代理人具有律師資格者，不在此限。
⑵上訴人之配偶、三親等內之血親、二親等內之姻親，或上訴人
  為法人、中央或地方機關時，其所屬專任人員具有律師資格並
  經法院認為適當者，亦得為第三審訴訟代理人。
民事訴訟法第466條之2第1項：
  上訴人無資力委任訴訟代理人者，得依訴訟救助之規定，聲請
第三審法院為之選任律師為其訴訟代理人。